【裁判字號】    97,訴,3794
【裁判日期】    971212
【裁判案由】    返還買賣價金
【裁判全文】
臺灣臺北地方法院民事判決              97年度訴字第3794號
原      告  戊○○
訴訟代理人  李富祥律師
被      告  丙○
訴訟代理人  王耀星律師
上列當事人間返還買賣價金事件，本院於民國97年11月24日言詞
辯論終結，判決如下：
    主      文
被告應給付原告新臺幣貳佰貳拾萬元，及自民國九十七年六月七
日起至清償日止，按年息百分之五計算之利息。
訴訟費用由被告負擔。
本判決於原告以新臺幣捌拾萬元供擔保後，得假執行。但被告得
以新臺幣貳佰貳拾萬元為原告預供擔保，而免為假執行。
    事實及理由
一、原告主張：伊於民國96年12月5 日以總價新臺幣（下同）
    595 萬元向被告購買坐落臺北市○○區○○段5 小段473 、
    473-1 地號土地、持分四分之一，及其上門牌臺北市○○區
    ○○街85之3 號房屋（下稱系爭房地），並已依約給付價金
    110 萬元，其中50萬元係依被告指示，交付價金予房屋仲介
    丁○○轉交系爭房地占有人乙○○。依系爭契約第9 條約定
    ：「賣方應擔保本約房地產權清楚，絕無一屋數賣，不受限
    制登記或訟爭、占用他人土地情事或任何權利瑕疵。如有他
    人主張權利或他項權利設定之任何產權糾紛或債務瓜葛時，
    賣方除本約有約定外，負責於尾款付清前排除之。若因此致
    買方權益受損，賣方應負賠償責任」。詎伊獲悉系爭房地經
    本院臺北簡易庭97年2 月27日函請臺北市中山地政事務所註
    記為97年度北調字第144 號不動產所有權移轉登記事件訴訟
    中，經委請律師發函通知被告限期排除，未獲置理，旋於97
    年4 月15日解除系爭買賣契約。爰依民法第259 條、不當得
    利及系爭契約第17條約定，請求被告返還價金並給付違約金
    共220 萬元等語。併聲明：(一)如主文第1 項所示。(二)願供擔
    保請准宣告假執行。
二、被告則以：伊並未收受原告所繳納之60萬元，另乙○○亦僅
    收到18萬元，係原告違約未給付第2 期款140 萬元，致代書
    未能繳清稅款，無從辦理移轉系爭房地所有權登記，卻事後
    藉詞系爭房地遭法院註記為由，任意解除契約，顯不適法等
    語置辯。併聲明：(一)原告之訴及假執行之聲請均駁回。(二)如
    受不利判決，願供擔保請准宣告免假執行。
三、兩造不爭執之事實：
  (一)原告於96年12月5 日向被告購買系爭房地，約定價金595 萬
    元，區分3 期付款，第1 期於簽約時交付60萬元，第2 期於
    完稅時交付140 萬元，交屋日期訂於97年1 月31日並同時付
    清尾款395 萬元。被告並於系爭契約第9 條擔保系爭房地產
    權清楚，絕無一屋數賣，不受限制登記或訟爭、占用他人土
    地情事或任何權利瑕疵。如有他人主張權利或他項權利設定
    之任何產權糾紛或債務糾葛時，賣方應負責於尾款付清前排
    除之，有房地買賣契約書可稽（見本院卷第9至22頁）。
  (二)系爭不動產經本院臺北簡易庭97年2 月27日函文註記為97年
    北調字第144 號不動產所有權移轉登記事件訴訟中；另於97
    年4 月30日經本院函請地政機關假扣押在案（97執全字第
    1093號），各有土地暨建物謄本為憑（見本院卷第24至25頁
    、第58至60頁）
  (三)原告委請律師於97年3 月24日發函催告被告限期排除障礙，
    此有律師函及郵件收件回證可參（見本院卷第27至29頁）。
  (四)原告於97年4 月15日解除系爭買賣契約，亦有律師函為證（
    見本院卷第30頁）。
四、原告主張：系爭房地有產權糾紛，被告違反系爭契約第9 條
    約定，經催告限期排除未獲置理，嗣於97年4 月15日解除系
    爭契約，請求被告返還價金及違約金共220 萬元等情，為被
    告所否認，並以前揭情詞置辯，則本件爭點厥為：(一)原告有
    無違約？(二)原告解除契約是否合法？
五、法院之判斷：
  (一)原告有無違約？
  1.原告主張已依約付清系爭買賣契約第1 期款60萬元，為被告
    所否認，辯稱：伊於簽約時並未收到上開60萬元云云。據證
    人即負責草擬系爭契約之代書甲○○證稱：「被告前曾將系
    爭房地出售予訴外人江先生，後來雙方合意解約，約定被告
    應賠償江先生60萬元，丁○○聯絡江先生到我事務所來，被
    告也找來己○○到場，丁○○給江先生60萬元，這筆錢是原
    告拿出來的，故系爭契約第1 期款才註明買方已經付款」（
    見本院卷第70頁反面、第71頁），證人丁○○亦證述：「兩
    造簽約前，被告要先解決與江先生糾紛，我受被告委託解決
    ，後來原告有意買屋，在簽約前給我60萬元支票或現金解決
    ，我再交付60萬元現金給江先生」、「兩造約定以此60萬元
    作為第1 期款60萬元交付」、「我事前有跟被告說要拿原告
    之60萬元去解決，事後我有拿江先生出具和解書給被告看」
    （見本院卷第72頁反面至第73頁反面），併有原告委託丁○○就系爭不動產代為議價之不動產購買同意書可稽（見本院
    卷第79頁），足徵原告確有代被告履行與第三人間違約賠償
    60萬元，兩造並合意將該筆60萬元充作系爭買賣契約第1 期
    款，此觀系爭契約第3 條付款約定即明，參酌系爭契約附件
    交款記錄亦有被告之簽名及印文（見本院卷第22頁），益證
    被告確有收受第1 期款60萬元，是被告辯稱：並未收到第1
    期款60萬元云云，委無可採。
  2.又兩造固於系爭契約第21條第3 項約明：「乙方（指被告）
    同意於完稅時支付新臺幣50萬元正予現住人乙○○後，甲方
    （指原告）同意自行與現住人交屋與乙方無涉」（見本院卷
    第16頁），惟據證人丁○○結證：「這是被告授權給我，乙○○稱沒有拿到錢不會搬家，被告是乙○○之姊夫，故原告
    才提前給部分錢，要乙○○搬家」、「原告有給我1 張50萬
    元支票，乙○○慢慢搬遷，我再分期給乙○○錢，分了好多
    期，到97年2 月1 日我把剩餘款全部給乙○○，並請他寫1
    份收據給我」（見本院卷第72頁反面、第73頁反面），核與
    證人乙○○證稱：「有收到丁○○轉交50萬元，他是陸續給
    我的」、「他沒付清前我就搬走，搬走後他有把50萬元付清
    ，我才簽收據」（見本院卷第74頁反面），大抵相符，且有
    乙○○簽立收據為憑（見本院卷第23頁），是被告辯稱：乙○○並未收取原告交付之50萬元云云，即無可採。
  3.依系爭契約第3 條約定系爭房地買賣第2 期款應於「完稅時
    」給付140 萬元，所謂「完稅時」究指單純稅單核發後，抑
    或完納稅費後，兩造各有爭執，被告辯稱：係原告先違約未
    給付第2 期款140 萬元云云，為原告所否認。按解釋契約，
    固須探求當事人立約時之真意，不能拘泥於契約之文字，但
    契約文字業已表示當事人真意，無須別事探求者，即不得反
    捨契約文字而更為曲解（最高法院17年上字第1118號判例參
    照）。系爭契約所謂「完稅時」，不僅指稅單核發，抑且包
    含完納稅捐，始符契約文意及當事人締約本旨，證人甲○○
    亦證稱：「我通知賣方繳增值稅、交易完成前之房屋稅，買
    方繳契稅」、「被告表達希望原告代繳，由價金扣除，我轉
    知原告，原告則希望按照契約第21條第3 項約定由被告先處
    理佔用房屋者，等房客及佔用者遷移後，才願完稅」、「原
    告有繳契稅」等詞（見本院卷第71頁正、反面），併提出土
    地增值稅繳款書、契稅繳款書為憑（見本院卷第77至78頁）
    ，若所謂「完稅時」係僅指稅單核發，被告豈會要求代書甲○○轉達希望原告代繳增值稅，再由買賣價金扣除之意；遑
    論若原告果有遲誤繳納第2 期價金情事，何以被告竟未催告
    原告繳納價款，益見本件係因被告未依約完納應負擔之稅捐
    ，致後續系爭房地產權移轉手續延宕，難謂係原告遲延給付
    第2 期價款至明；被告雖援引證人己○○證稱：「完稅款買
    方於代書取得增值稅單後，買方就要支付」云云（見本院卷
    第75頁反面、第76頁），惟證人己○○係被告之友人，並非
    本件承辦代書，亦非系爭房地買賣契約當事人，其就系爭契
    約內容所為解釋，諒係其個人意見之詞，尚不足為有利被告
    之認定。是被告辯稱：原告違約未於稅單核發後即繳納第2
    期價款云云，亦無足取。
  (二)原告解除契約是否合法？
  1.按契約當事人之一方遲延給付者，他方當事人得定相當期限
    催告其履行，如於期限內不履行時，得解除其契約，為民法
    第254 條所明定。是以雙務契約，須一方履行遲延，經定期
    催告，仍不履行者，他方始得依該條規定行使契約解除權。
    系爭契約第9 條約明：「乙方（指被告）應擔保系爭房地產
    權清楚，絕無一屋數賣，不受限制登記或訟爭、占用他人土
    地情事或任何權利瑕疵。如有他人主張權利或他項權利設定
    之任何產權糾紛或債務糾葛時，乙方除本約有約定外，負責
    於尾款付清前排除之」。而系爭房地依本院臺北簡易庭97年
    2 月27日函證明文件辦理註記，系爭房地現為97年北調字第
    144 號不動產所有權移轉登記事件訴訟中，足見系爭房地確
    有他人主張權利之產權糾紛或債務糾葛，係可歸責於被告之
    違約情事，洵堪認定。
  2.又民法第254 條所定契約解除權，並非以債權人定相當期限
    催告為發生要件，而係以債務人於催告期限內不履行為發生
    要件，故債權人所定催告期限雖不相當，或未定期限催告，
    但若自催告後經過相當期限債務人仍不履行者，基於誠實信
    用原則，應認債權人已酌留相當期限，以待債務人履行，而
    難謂不發生該條所定契約解除權（最高法院69年度台上字第
    1590號判決要旨參照）。兩造約定系爭房地價金尾款應於97
    年1 月31日付清（系爭契約第4 條第4 項參照），被告未於
    上開期限前排除之，經原告於97年3 月24日委請律師發函限
    期被告於文到3 日內就上述產權糾紛及占用情形提出說明，
    並依約定排除，雖原告所定催告期限僅有3 日，難謂合理期
    間，迄原告於97年4 月15日解除契約前，被告尚未排除上開
    產權糾紛，此觀系爭房地更於97年4 月30日經假扣押登記在
    案益明，揆諸前開判例意旨，應認原告所定催告期限雖屬不
    適當，但已酌留相當期限，以待被告履行，詎被告仍未依約
    排除，是原告於97年4 月15日解除系爭房地買賣契約，即屬
    有據。
  3.原告為購買系爭房地已陸續給付60萬元、50萬元，合計110
    萬元價金予被告，原告既已合法解除契約，應依民法第259
    條規定返還之。又依系爭契約第17條第1 項約定：「…如經
    甲方（指原告）通知限期履行契約，逾期仍不履行時，甲方
    得解除本契約，解約時乙方（指被告）應將所收之款項加倍
    返還甲方，作為違約賠償」（見本院卷第15頁），本件係可
    歸責於被告之事由，而有債務不履行情事，業如前述，原告
    另請求被告給付已收金額110 萬元作為違約金，亦屬有據。
六、綜上所述，原告主張被告違約為可採，被告抗辯原告未依約
    給付價款，為不可採。從而，原告本於解除契約回復原狀及
    違約金法律關係，請求被告給付220 萬元及自起訴狀繕本送
    達翌日即97年6 月7 日（起訴狀繕本於97年5 月27日寄存送
    達臺北市政府警察局南港分局玉成派出所，依民事訴訟法第
    138 條第2 項規定，於97年6 月6 日生效，見本院卷第34頁
    ）起至清償日止，按年息百分之五計算之利息，為有理由，
    應予准許。又兩造均陳明願供擔保，分別聲請宣告假執行或
    免為假執行，本院經審核尚無不合，爰分別酌定相當擔保金
    額准許之。
七、本件為判決之基礎已臻明確，兩造其餘之攻擊或防禦方法及
    證據，經本院斟酌後，認為均不足以影響本判決之結果，亦
    與本案爭點無涉，自無逐一詳予論駁之必要，併此敘明。
八、據上論結：原告之訴為有理由，依民事訴訟法第78條、第
    390 條第2 項、第392 條第2 項，判決如主文。
中    華    民    國    97    年    12    月    12    日
                  民事第五庭    法  官  胡宏文
以上正本係照原本作成
如對本判決上訴，須於判決送達後20日內向本院提出上訴狀
中    華    民    國    97    年    12    月    12    日
                                書記官  曾寶生


司法院資訊處製作；財團法人民間司法改革基金會備份。
